臺灣高等法院臺南分院刑事判決　 95年度重上更(二)字第537號
上　訴　人
即　被　告　甲○○
上列上訴人因違反廢棄物清理法案件，不服臺灣臺南地方法院89
年度訴字第1348號中華民國90年12月20日第一審判決（起訴案號
：臺灣臺南地方法院檢察署89年度偵字第11681號；併辦案號：
89年度偵字第13699號、89年度營偵字第1442號），提起上訴暨
移送併案審理（併辦案號：臺灣臺南地方法院檢察署90年度偵字
第14760號），經判決後，由最高法院第2次發回更審，被告為有
罪陳述，本案行簡式審判程序，判決如下：
    主  文
原判決關於甲○○部分撤銷。
甲○○共同未依修正前廢棄物清理法第二十條規定領有廢棄物清
除、處理許可證或核備文件，從事廢棄物清除、處理，處有期徒
刑壹年肆月。
    事  實
一、甲○○前因違反廢棄物清理法案件，經臺灣苗栗地方法院以
    89年度苗簡字第 258號判處有期徒刑1年，緩刑4年，並於89
    年6月30日確定，猶不知警惕。
二、甲○○明知其並未依修正前廢棄物清理法第20條之規定，向
    主管機關申請核發領有廢棄物清除、處理許可證或核備文件
    （新法修正為廢棄物清理法第41條第1項之許可文件），不
    得清除、處理廢棄物，竟接續為下列行為：
（一）於89年10月初某日，經由不知情何明合介紹，認識臺南縣
      官田鄉○○○段 478地號土地使用人林鳳棲（業經原審判
      處有期徒刑1年2月，緩刑3年確定），雙方協議：林鳳棲
      提供上開土地予甲○○傾倒廢棄物，惟甲○○傾倒後，須
      將上開土地上巨型坑洞整平。嗣於附表編號01所示時間，
      由甲○○所僱用並有犯意聯絡之年籍真實姓名不詳之成年
      李姓司機，駕駛如附表編號01所示車輛，裝載建築廢棄物
      即一般事業廢棄物之建築棄土、混凝土塊、石塊、磚塊、
      塑膠袋、木屑等物，以附表編號01所示手法，至上開土地
      傾倒（查獲當日尚未完成傾倒），而從事廢棄物之清除、
      處理。
（二）旋甲○○又與其妻舅楊東和（另案判處有期徒刑1年，緩
      刑4年確定）於附表編號02所示時地，以附表編號02所示
      手法，非法為廢棄物之清除。
（三）於89年10間，經由劉平及李宗松介紹，認識臺南縣東山鄉
      ○○段194之1地號土地所有人盧朱山（另案判處有期徒刑
      1年6月，緩刑3年確定），甲○○又與盧朱山、李俞宏（
      另案判處有期徒刑1年，緩刑2年確定），由甲○○以每月
      新台幣（下同）三萬元僱用李俞宏駕駛挖土機，於附表編
      號03所示時地，以附表編號03所示手法，連續非法掩埋，
      而從事廢棄物之處理。嗣經警分別於附表所示時地，查獲
      上情。
二、案經臺南縣警察局麻豆分局報請臺灣臺南地方法院檢察署檢
    察官偵查起訴暨移送併辦。
    理  由
一、認定犯罪事實所憑之證據及理由
（一）被告為認罪答辯，並坦承前揭事實不諱（見本院卷96年6
      月13日審判筆錄）。
（二）
    1.被告附表編號01所示犯行，有下列證據可憑：
      ａ附表編號01所示事實，業據同案被告林鳳棲於原審審理
        時，供承不諱（見原審卷 25、107頁），並有土地所有
        權狀、臺南縣環境保護局廢棄物稽查紀錄表各 1紙、現
        場照片15幀在卷可稽（見麻豆分局警卷 8至13頁、原審
        卷81至83頁）。
      ｂ證人即稽查員歐陽宏勇於原審證述查獲之情形，並庭呈
        89年10月10日查獲現場照片7紙附卷可稽（見原審卷71
        至73、81至83頁）。
      ｃ證人即隆本村村長戴能鳳於原審中雖證稱：當日被告係
        以怪手整理垃圾，但因垃圾太多，所以另外以曳引車裝
        載廢棄物，那台曳引車不是載外面的垃圾，是因為路旁
        圍觀民眾不清楚，以為在倒垃圾，才會去環保局申報云
        云（見原審卷59頁），惟查前開曳引車所載廢棄物，由
        前述稽查員歐陽宏勇所提出之照片 7張觀察，可以推斷
        應非現場土石，且證人戴能鳳係經民眾檢舉通知後，始
        行到場，其是否確知被告曳引車所載廢棄物，係自於前
        揭土地上挖掘而得等情，即有可疑，又觀諸同案被告林
        鳳棲於原審中均供稱係何明合帶同被告，至其住處向其
        表示欲將廢棄物傾倒於其使用之前揭土地，伊亦同意提
        供土地供被告甲○○傾倒廢棄物，僅要求整平土地等語
       （見原審卷25、88、107頁），其就本案與被告如何認識
        ，雙方如何達成協議及協議內容等情節，均能詳細陳明
        ，衡諸常情，同案被告林鳳棲當無為此作不實供述，而
        自陷刑責之理。是證人戴能鳳前揭證詞，核與事實不符
        ，自不足作為被告有利之認定。
    2.被告附表編號02所示犯行，有下列證據可憑：
      另案被告楊東和之證述（見新營分局警卷3頁背面至4頁背
      面，第1442號偵卷7頁）。
    3.被告附表編號03所示犯行，有下列證據可憑：
      ａ另案被告李俞宏之陳述（見第8號偵查卷113頁、原審
        235號卷28頁）。
      ｂ另案被告張進財（另案判決無罪）之陳述的（見第 8號
        偵卷51頁背面、52頁，原審 235號卷31頁，本院前審上
        訴卷92至94、98頁）。
      ｃ證人李宗松之證述（見第8號偵卷113頁背面、原審卷68
        、69、72、73頁）。
      ｄ證人劉平之證述（見原審235號卷131、132、本院前審
        上訴卷96頁）。
（三）
    1.查關於事業廢棄物之貯存、清除及處理，依事業廢棄物貯
      存清除處理方法及設施標準第2條規定：貯存，指事業廢
      棄物於清除、處理前，放置於特定地或貯存容器、設施內
      之行為；清除，則指事業廢棄物之收集、運輸行為；處理
      ，則包括中間處理（即最終處置前，以物理、化學、生物
      、熱處理或其他處理方法，改變其物理、化學、生物特性
      或成分，達成分離、減積、去毒、固化或安定之行為）、
      最終處置（指衛生掩埋、封閉掩埋、安定掩埋或海洋棄置
      事業廢棄物之行為）、再利用（指事業機構產生之事業廢
      棄物自行販賣、轉讓或委託作為原料、材料、填土或其他
      經中央主管機關認定之用途行為）。
    2.且查：90年10月24四日修正公布之廢棄物清理法第39條第
      1項規定，係就事業廢棄物之再利用所為之規範，亦即該
      條項及同法第52條應科以行政罰鍰之規定，係以從事廢棄
      物之再利用為前提，被告就其違反廢棄物清理法之行為，
      就編號01、02之事實，俱未陳稱係基於再利用之目的而為
      載運，原判決亦未認定上訴人等係從事事業廢棄物之再利
      用而為本件之清除行為，自無上開規定之適用。況內政部
      訂定「營建剩餘土石方處理方案」，營建剩餘土石方之種
      類，固包含建築工程、公共工程及建築物拆除工程施工所
      產生之剩餘泥、土、砂、石、磚、瓦、混凝土塊，惟不包
      括施工所附帶產生之金屬屑、玻璃碎片、塑膠類、木屑等
      廢棄物，茍包含該等廢棄物者，即屬營建事業廢棄物；而
      有關拆除建築物施工所產生之剩餘泥、土、砂、石、磚、
      瓦、混凝土塊，摻雜建築物拆除工程所產生之金屬屑、玻
      璃碎片、塑膠類、木屑等，固屬內政部公告「營建事業廢
      棄物再利用種類及管理方式」之「編號八、營建混合物」
      ，然依上開管理方式公告之「再利用用途」，為：「營建
      工程材料、工程填地及道路工程級配料、工程填地材料、
      骨材及建材原料、混凝土添加材料、磚瓦原料等，以及因
      分類作業所附帶產生之金屬屑、玻璃碎片、塑膠類、木屑
      等，依本公告之管理方式辦理。」又其再利用機構應具備
      下列資格之一者，始得為之：「 (一)經直轄市、縣（市
      ）政府或公共工程主辦機關訂頒相關剩餘土石方處理及土
      資場管理法規所核准設立可兼收容處理營建混合物之土資
      場或回收再利用之處理場所。(二)經直轄市、縣（市）政
      府依地方自治法規許可設立之營建混合物資源分類處理場
      。(三)依營建廢棄物共同清除處理機構管理辦法許可並核
      發登記證之機構。」另廢棄物分為一般廢棄物與事業廢棄
      物，一般廢棄物之清除義務人除依修正後廢棄物清理法第
      11條（即修正前之第七條）之規定由所有人、管理人、使
      用人等義務人清除外，其餘在指定清除區域內由執行之環
      保機關或鄉鎮市公所清除之；違反上開規定應依修正後同
      法第50條（即修正前第23條）科以罰鍰。而修正前同法第
      24條係違反主管機關所規定之清除、貯存、處理之方法、
      設備之處罰。被告係從事廢棄物清除、處理業務之人，並
      非修正後第11條所指之法定義務清除人或機關，本件亦非
      在指定清除地區就違反主管機關清除之方法等為裁判，被
      告自非修正後第50條（即修正前第23條、第24條）科罰鍰
      或處罰之對象。是附表編號01所示查獲當日被告所僱用之
      李姓司機載運之建築棄土、混凝土塊、石塊、磚塊、塑膠
      袋、木屑等物，另案被告楊東和所運送之建築廢棄物等，
      即令係屬「營建事業廢棄物再利用種類及管理方式」之「
      編號八、營建混合物」，惟被告既係欲運至同案被告林鳳
      棲未經許可堆置廢棄物之土地上堆置及高雄大林埔地區某
      不詳地區傾倒，與前揭管理方式公告之「再利用用途」或
      「營建剩餘土石方處理方案」所謂「可為資源利用者，即
      不屬廢棄物範圍」均有未合，而該同案被告林鳳棲上開土
      地及高雄大林埔某處（雖被告稱係載往高雄大林埔填海）
      堆放處或傾倒處悉未依法設立，亦顯非上開管理方式公告
      之「再利用機構」。編號01所示查獲當日被告所僱用之李
      姓司機及另案被告楊東和所載運之前揭建築廢棄物等既均
      不符前開管理方式規定，未依「營建事業廢棄物再利用管
      理辦法」取得個案再利用許可，渠等之載運行為仍屬違反
      廢棄物清理法之規定，又「清除」係指事業廢棄物之收集
      、運輸行為，被告等既已為廢棄物之運輸，即屬清除行為
      ，縱令被告所僱用之李姓司機及另案被告楊東和尚未將之
      載運至目的處所完成傾倒即被查獲，仍無解於「清除」行
      為之成立。至於附表編號03所示之犯罪事實，業據被告於
      本院準備程序及審理時均坦承不諱，而由被告僱用另案被
      告李俞宏駕駛怪手在盧朱山所有東山鄉○○段系爭土地上
      掩埋廢棄物等情，已如上述，即屬處理行為。
（四）綜上所述，本件事證明確，被告甲○○犯行足以認定，應
      依法論科。
二、論罪科刑之理由
（一）查，被告等行為後，廢棄物清理法業於90年10月24日經總
      統令修正公布全文77條，其第46條規定：「有下列情形之
      一者，處一年以上五年以下有期徒刑，得併科新臺幣三百
      萬元以下罰金：一、任意棄置有害事業廢棄物。二、事業
      負責人或相關人員未依本法規定之方式貯存、清除、處理
      或再利用廢棄物，致污染環境。三、未經主管機關許可，
      提供土地回填、堆置廢棄物。四、未依第四十一條第一項
      規定領有廢棄物清除、處理許可文件，從事廢棄物貯存、
      清除、處理，或未依廢棄物清除、處理許可文件內容貯存
      、清除、處理廢棄物。五、執行機關之人員委託未取得許
      可文件之業者，清除、處理一般廢棄物者；或明知受託人
      非法清除、處理而仍委託。六、公民營廢棄物處理機構負
      責人或相關人員、或執行機關之人員未處理廢棄物，開具
      虛偽證明。無許可文件，以經營廢棄物清除、處理為常業
      者，處三年以上十年以下有期徒刑，得併科新臺幣九百萬
      元以下罰金。」；而其第41條係規定：「從事廢棄物清除
      、處理業務者，應向直轄市、縣（市）主管機關或中央主
      管機關委託之機關申請核發公民營廢棄物清除處理機構許
      可文件後，始得受託清除、處理廢棄物業務。但有下列情
      形之一者，不在此限：一、執行機關依第五條第二項、第
      六項、第十二條第一項辦理一般廢棄物之回收、清除、處
      理、再利用。二、依第八條規定緊急清理廢棄物所指定之
      設施或設備。三、依第十四條第二項規定依報經中央主管
      機關核准之方式清除、處理一般廢棄物。四、依第十八條
      第一項規定回收、貯存、清除、處理一般廢棄物。五、第
      二十八條第一項第二款、第三款第二目至第五目、第四款
      之清除機具、處理設施或設備。六、目的事業主管機關依
      第三十三條、第三十四條規定自行或輔導設置之處理設施
      。七、中央主管機關會同中央目的事業主管機關依第三十
      五條第一項設置之設施。前項公民營廢棄物清除處理機構
      許可文件之核發，應副知中央主管機關。」，故被告等之
      行為亦該當於修正後廢棄物清理法第46條第1項第4款。被
      告行為後法律既有變更，比較舊廢棄物清理法第22條第 2
      項、第4項，與修正後廢棄物清理法第46條第1項、第47條
      之規定，二者刑度完全相同，修正後之廢棄物清理法僅將
      罰金部分由原（舊法）「得併科一百萬元以下罰金」改為
      「得併科新台幣三百萬元以下罰金」，惟查舊廢棄物清理
      法第22條第2項、第4項之犯罪構成要件，以行為人未依廢
      棄物清理法規定領有廢棄物清除、處理「許可證」或「核
      備文件」，而從事廢棄物處理為成立要件，新法則排除核
      備文件，只要欠缺許可文件而從事廢棄物處理即足成立該
      罪，故於舊法領有核備文件者並不成立犯罪，於新法縱領
      有核備文件而無許可文件時，仍應課處刑罰，顯然新法不
      利於被告，經比較新舊法之規定後，以舊法之規定較有利
      於行為人，依刑法第2條第1項前段之規定，仍應適用行為
      時即修正前廢棄物清理法第22條第2項第4款前段、第 4項
      之規定處斷。
（二）民國90年10月24四日修正前廢棄物清理法第22條第 2項第
      4款（修正後為第46條第1項第 4款）前段規定之「未依第
      20條規定領有廢棄物清除、處理許可證或核備文件，從事
      廢棄物貯存、清除、處理」罪，本質上具有反覆性與延時
      性，倘行為人在密切接近之一定時間及空間內複次從事廢
      棄物之清除、處理，乃其業務本質所當然，於行為概念上
      ，應認為包括的一罪。經查，本案被告附表編號01、02、
      03之犯行，符合前述要件，應認為包括的一罪。
（三）被告甲○○分別與年籍真實姓名不詳之李姓司機、楊東和
      、李俞宏間，就附表編號01、02、03所示犯行，有犯意聯
      絡及行為分擔，分別均為共同正犯。
（四）爰審酌被告曾因違反廢棄物清理法案件，經臺灣苗栗地方
      法院以89年度苗簡字第258號判處有期徒刑1年，緩刑4 年
      確定，有上開判決及臺灣高等法院被告全國前案紀錄表在
      卷可稽（見第11681號偵卷27至31頁、本院前審上訴卷 19
      、 108頁），猶不知警惕，仍蔑視對環境衛生所生重大危
      害，旋即再犯，及犯後坦承犯行，態度良好等一切情狀，
      量處如主文第二項所示之刑，以示懲儆。
三、撤銷改判之理由
（一）法律之適用，應顧及法律之整體性，不可割裂而為適用。
      按廢棄物清理法業於90年10月24四日修正公布施行，將原
      廢棄物清理法第22條第2項第4款：「未依法領有廢棄物清
      除、處理許可證或核備文件，從事廢棄物貯存、清除、處
      理者，處一年以上五年以下有期徒刑，得併科一百萬元以
      下罰金」之規定，更動條次修正為第46條第1項第4款：「
      未依第四十一條第一項規定領有廢棄物清除、處理許可文
      件，從事廢棄物貯存、清除、處理，或未依廢棄物清除、
      處理許可文件內容貯存、清除、處理廢棄物者，處一年以
      上五年以下有期徒刑，得併科新台幣三百萬元以下罰金」
      。新法已將原規定「未依法領有」改為「未依規定領有」
      ；將「廢棄物清除、處理許可證或核備文件」改為「廢棄
      物清除、處理許可文件」。第一審判決既認犯罪後法律已
      變更，比較結果應從新適用裁判時之新法，自應從新法論
      以「未依規定領有廢棄物清除、處理許可文件，從事廢棄
      物處理」，乃仍依舊法為「未依法領有廢棄物清除、處理
      許可證或核備文件，從事廢棄物處理」之諭知，將新舊法
      參雜適用，紊亂法律之整體性，有適用法則不當之違法，
      自非允洽。
（二）原審判決就廢棄物清理法修正前後上開法條，比較新舊法
      結果，適用較不利於被告之新法，亦有未合。
（三）本案被告附表編號01、02、03之犯行，應認為包括的一罪
      ，原判決未及審酌附表編號03所示之犯罪事實，及認附表
      編號01、02之犯行成立連續犯，均有未合。
（四）原判決漏未論及被告與年籍真實姓名不詳李姓司機之成年
      人間，應成立共同正犯，並有未合。
（五）原判決認為不能證明被告有檢察官移送併案審理部分之犯
      行，則移送併案審理之此部分事實，即與起訴判罪部分無
      裁判上一罪關係，又係以行政公函請求併辦，非屬訴訟上
      之請求，並無訴之存在，則本件起訴之效力自不及於未經
      起訴之部分。原審自應將該部分予以退回，由原檢察官另
      為適法之處理，方為合法。乃原判決竟就未經起訴之事實
      ，以「與起訴論罪部分，有連續犯裁判上一罪關係，不另
      為無罪諭知」，而予以審判，自有未受請求之事項予以判
      決之違背法令。
四、檢察官併辦意旨之判斷
    檢察官併辦意旨略以（詳13699號偵卷1頁）：同案被告林鳳
    棲前揭使用土地，於89年10月10日遭查獲後，仍遭被告違法
    傾倒廢棄物，因認被告違反90年10月24日修正後第 46條第1
    項第4款前段罪嫌云云。惟按，犯罪事實應依證據認定之，
    無證據不得推斷犯罪事實，刑事訴訟法第154四條定有明文
    。查林鳳棲前揭使用土地，於89年10月10日遭查獲後，仍遭
    違法傾倒廢棄物事實，固有臺南市環境保護局89年10月24日
    稽查記錄單、89年10月24日所攝現場照片五幀附卷可稽（詳
    13699 號偵卷16至19、26至28頁），足以證實。然尚無證據
    足資證明89年10月10日後，被告仍在前開土地非法傾倒廢棄
    物，是應認不能證明被告有此部分犯行，則移送併案審理之
    此部分事實，即與起訴判罪部分無裁判上一罪關係，又係以
    行政公函請求併辦，非屬訴訟上之請求，並無訴之存在，則
    本件起訴之效力自不及此移送併辦未經起訴之部分，無從併
    辦，應退回檢察官另為適法之處理。
五、適用之法律
（一）刑事訴訟法第369條第1項前段、第364條、第299條第1項
      前段。
（二）90年10月24日修正前廢棄物清理法第22條第2項第4款前段
      。
（三）刑法第2條第1項前段、第11條前段、第28條。
本案經檢察官吳忠賢到庭執行職務。
中　　華　　民　　國　　96　　年　　6 　　月　　27　　日
                  刑事第三庭    審判長法　官  陳義仲
                                      法　官  宋明蒼
                                      法　官  蔡勝雄
以上正本證明與原本無異。
如不服本判決，應於收受本判決後十日內向本院提出上訴書狀。
其未敘述上訴理由者並得於提起上訴後十日內向本院補提理由書
狀（均須按他造當事人之人數附繕本）「切勿逕送上級法院」。
　　　　　　　　　　　　　　　　　　　書記官  汪姿秀
中　　華　　民　　國　　96　　年　　6 　　月　　28　　日
附錄:本案論罪科刑法條
修正前廢棄物清理法第22條第2項第4款
有左列情形之一者，處一年以上五年以下有期徒刑，得併科一百
萬元以下罰金：
四、未依第二十條規定領有廢棄物清除、處理許可證或核備文件
    ，從事廢棄物貯存、清除、處理，或未依廢棄物清除、處理
    許可證或核備文件內容貯存、清除、處理廢棄物者。
附表（△為起訴，◎為併案）：
┌─┬─────┬─────┬─────────┬─────┬─────┐
│編│犯罪時間  │犯罪地點  │    犯罪手法      │查獲時間  │查獲地點  │
│號│（民國）  │          │                  │          │          │
├─┼─────┼─────┼─────────┼─────┼─────┤
│  │八十九年十│林鳳棲使用│被告駕駛其所有怪手│八十九年十│林鳳棲使用│
│  │月八日起至│臺南縣官田│一輛，另以每車新台│月十日上午│之前開土地│
│01│同年月十日│鄉○○○段│幣（下同）二千元代│十時廿分許│          │
│  │止(原判決 │四七八地號│價，僱用姓名不詳不│          │          │
│△│誤認僅十月│土地      │知情李姓成年司機，│          │          │
│  │十日)     │          │，駕駛宏泉交通股份│          │          │
│  │          │          │有限公司所有NM-297│          │          │
│  │          │          │號曳引車，一同傾倒│          │          │
│  │          │          │廢棄物            │          │          │
├─┼─────┼─────┼─────────┼─────┼─────┤
│  │八十九年十│高雄大林埔│被告以每車四千元代│八十九年十│臺南縣柳營│
│  │月廿三日起│地區某不詳│價，僱用妻舅楊東和│月廿四日零│鄉台一線省│
│02│至同年月廿│地點      │駕駛被告所有FY-748│時許      │道南下義士│
│  │四日止    │          │號曳引車，前往臺南│          │路口處    │
│◎│          │          │縣柳營鄉仁里村五八│          │          │
│  │          │          │號，載運被告岳父楊│          │          │
│  │          │          │水木拆除舊屋後建築│          │          │
│  │          │          │廢棄物            │          │          │
├─┼─────┼─────┼─────────┼─────┼─────┤
│  │八十九年十│盧朱山所有│被告以每月三萬元代│八十九年十│盧朱山所有│
│03│一月七日起│臺南縣東山│價，僱用李俞宏駕駛│一月八日上│前開土地  │
│  │至同年月八│鄉○○段地│怪手掩埋廢棄物，整│午十時許  │          │
│◎│日止      │號一九四之│平土地            │          │          │
│  │          │一地號土地│                  │          │          │
└─┴─────┴─────┴─────────┴─────┴─────┘
